【裁判字號】    97,訴,314
【裁判日期】    980618
【裁判案由】    清償借款
【裁判全文】
臺灣士林地方法院民事判決
原      告  丁○○
訴訟代理人  黃旭田律師
            劉姿吟律師
複代理人    謝庭恩律師
            林曉晴律師
被      告  丙○○
                        樓
訴訟代理人  許巍騰律師
            簡旭成律師
複代理人    甲○○
            乙○○
上列當事人間清償借款事件，本院於98年5 月18日言詞辯論終結
，判決如下：
    主      文
被告應給付原告新臺幣壹佰壹拾萬元，及自民國96年9 月13日起
至清償日止，按週年利率百分之五計算之利息。
本判決於原告以新臺幣肆拾萬元為被告供擔保後，得假執行。但
被告如以新臺幣壹佰壹拾萬元為原告預供擔保或將上開金額提存
後，得免為假執行。
原告其餘之訴及假執行之聲請均駁回。
訴訟費用由被告負擔百分之五十五，餘由原告負擔。
    事實及理由
一、原告起訴主張：
  (一)被告丙○○為原告丁○○之姊，緣被告於民國88年10月20日
    以傳真函向原告表達借款購屋之意，原告遂分別於同年10月
    27日、11月17日以轉帳之方式借予被告新臺幣（下同）94萬
    元、4,66萬元；於同年10月27日復以現金借予被告40萬元，
    總計借予被告600 萬元。被告則分別於89年1 月25日、26日
    、28日及同年4 月28日返還18萬元、70萬元、12萬元及300
    萬元，總計返還400 萬元，迄今尚有200 萬元尚未返還。原
    告多次向被告催告返還上開借款，惟被告均拒絕返還，為此
    ，依民法第474 條第1 項、第478 條之規定，請求被告返還
    該200萬元 借款。
  (二)對被告抗辯之陳述：
    1.被告於97年5 月14日言詞辯論期日提出傳真原本1 紙（下
      稱被證一），主張該紙文件乃原告撰寫並傳真給被告，原
      告否認其真正，原告亦否認有以該傳真免除被告債務之事
      實：
      (1)被告於97年5 月14日所提出之被證一傳真原本，該證據
        字跡過於模糊，原告根本無法辨識、確認該證據所載文
        字是否為原告字跡，被告應舉證證明其真正。
      (2)被告於97年5 月14日期日聲稱因被證一傳真原本已非常
        模糊，無法複印，故其檢附於答辯狀之被證一乃被告手
        抄所寫云云，但被告提出之答辯狀，並未將「該狀所檢
        附之被證一乃被告手寫」之事實詳為敘明，且被告係於
        原告否認被證一之真正後，始改稱答辯狀所附之被證一
        係其自行書寫，被告更易主張，顯係臨訟編造，其主張
        前後矛盾，已然違反民事訴訟上之誠信原則。且被告檢
        附於民事答辯狀之被證一之文字並不完全，與被告當庭
        提出之被證一傳真原本亦不相符。
      (3)又被告雖辯稱被證一傳真原本已非常模糊，無法複印云
        云，然對照被告提出之另1 紙傳真（下稱被證二）第2
        頁乃87年之傳真，年代更為久遠，且清晰可辨，則何以
        年代較為久遠的被證二第2 頁可複印，被證一卻無法複
        印？益見被告提出之被證一原本之真正性確有可疑。
      (4)文書之證據力，有形式上與實質上證據力之分，必有形
        式上證據力之文書，始有證據價值可言。文書之內容與
        應證事實有關，足資證明某項事實者，始為有實質上之
        證據力。被告提出被證一欲證明原告有免除債務之事實
        ，必先由被告舉證證明被證一之傳真原本有形式上證據
        力，方能進一步判斷其實質證據力。
      (5)法務部調查局鑑定書就被告提出之3 紙傳真文件之鑑定
        結果為：「本案送鑑甲、乙、丙三份資料均係傳真文件
        ，其上筆跡雖從外形觀之，其結構佈局、態勢神韻相符
        ，但究竟是否出於同一人手筆，則需補送甲、乙、丙三
        份資料之手寫筆跡原稿供參鑑，方能確認。」，足見鑑
        定結果無法判斷被告提出之傳真文件之真正，被告復無
        法提出其他證據以證明被證一傳真原本之真正，則該紙
        文件不具形式上真正，足堪認定。鑒於被告多次提出不
        實證據之行止，實不能排除被告提出之被證一傳真原本
        亦係被告仿冒原告筆跡、剪接變造所為。
      (6)被告提出之被證一傳真原本，已模糊至完全無法辨識，
        縱法務部調查局經特殊影像處理後所得之影像，至多亦
        僅能看到「3-NOV-199 」，無法辨識其正確日期。「13
        -NOV-1999 」之日期，係被告提出之「0000000 」電腦
        繕打文件所載，經法務部調查局鑑定之丙類資料並未顯
        示其日期，故不能認定確有此紙「1999年（即民國88年
        ）11月13日」之文件。是以，被告主張此紙文件係原告
        於88年11月13日自新加坡傳真予被告以免除被告債務云
        云，不能成立。
      (7)倘如被告之訴訟代理人於97年12月10日言詞辯論期日所
        稱，被證一係原告於被告匯款清償原告後，於「88年11
        月13日」傳真給被告，以表達對剩餘未清償債務免除之
        意，然被告匯款清償日分別為89年1 月25日、26日、28
        日及同年4 月28日，此等匯款期日既為被告所不爭執，
        則被告所稱亦與客觀匯款時間相矛盾，自不可採信。
      (8)又被告亦將其自行書寫之被證一交付與訴外人孫蘭英、
        蘇孫中慧，供其等作為另案（鈞院96年度重訴字第138
        號）中之不實證據（即該案之被證十四），被告數次於
        訴訟中以非真正之證據主張原告已免除其債務，其所言
        要難採信。
      (9)倘認被證一傳真原本形式上為真正，然被告持該紙文件
        據以主張免除之文句為：「我已經說過妳買房子的錢和
        裝修房子的錢，我先全部代出及等房子賣了把賣房子的
        錢還我即可加上新航股票款、扣除後，短少部分就當我
        送的，所以不用每次付款就再問一次，也不須辛苦去湊
        」，其中並未具體、明確顯示出免除之意思，僅表達：
        「至少要將賣房子的錢歸還給出借人」之意，倘被證一
        之本意是「僅歸還賣屋價款之一部分」，自會載明「部
        分」之意，既無載明「部分」，其所指自係「將賣屋價
        款全部歸還」，此乃當然之解釋。且被告於97年11月19
        日言詞辯論期日亦僅稱：「把賣房子的錢還給原告」，
        並無表達「部分返還」之意。故被告賣舊屋之款項依被
        證一記載即應如數全部返還，自不待言。
      (10)至於被證一中「短少部分就當我送的」之部分，則須建
        立於「有短少部分」之前提條件下。因此，倘被告賣房
        子所得價金已足清償其借款，自無所謂短少之部分，更
        無免除或贈與之情況。又被告持被證一主張原告已免除
        其債務，卻未能就上列文句所提及之所有款項，如：買
        房子的錢、裝修房子的錢、賣房子的錢、新航股票款、
        短少部分等，逐一為具體、明確、積極之舉證，倘被告
        無法舉證賣舊屋之價款，顯無法舉證原告之免除金額，
        則被告之免除抗辯自不能成立。
    2.被證二記載之內容與本件借款無關，不得據以主張原告已
      免除被告之債務：
      (1)被證二第2 頁之傳送時間為87年9 月15日，而本件借款
        事實發生於88年10月間，於時序上顯然不符，內容亦與
        本案無關。
      (2)被證二第1 頁記載：「錢的事處理完畢就不必再提，那
        就是您的了，您要怎樣用都隨您，但不要以三姨名義等
        等．．．」，惟兩造間係姊妹關係，行文應係使用「姊
        姊」、「妹妹」之稱謂，豈會使用「三姨」二字？被證
        二第1 頁實係兩造論及「原告與被告之小孩的金錢問題
        」，原告欲給予被告之小孩金錢獎勵，為避免小孩收到
        長輩的餽贈感覺到心理上有壓力，而不願說明係原告所
        贈與，始稱「但不要以三姨名義」等語，被告將與本件
        借款無關之被證二第1 頁斷章取義，截取部分文字作為
        對其有利之主張，並刻意遺漏「但不要以三姨名義」等
        語，其主張實無可採。
      (3)又被證二第1 頁記載以：「錢的事處理完畢就不必再提
        ，那就是您的了，您要怎樣用都隨您，但不要以三姨名
        義等等」等語，其所指之金錢並未說明特定目的，而由
        被告決定其用途。然本件借款乃被告為購屋之需而向原
        告商借，並作為支付購屋價金之用，有特定之目的，與
        被證二所指完全不同，被告於收受借款同時即支付價金
        予該屋賣方即訴外人曾黃秋香。被告以被證二第1 頁主
        張原告已免除其借款債務，委無可採。
    3.依經驗法則及社會通念，原告無任意免除債務之理：
      原告因經營電子貿易業務，事業有成，經濟不虞匱乏，故
      家中兄弟姊妹如有資金周轉之需，均係向原告調借，原告
      本於姊妹親情，亦竭盡所能、不曾推辭。原告除借予被告
      丙○○600 萬元供其購屋之用；亦借予訴外人孫蘭英（即
      原告之二姐）780 萬元以供其購屋；另借與訴外人蘇孫中
      慧（即原告之四妹）140 萬元。惟當原告向被告及其他姊
      妹請求返還時，渠等竟皆以「原告已免除債務」等語置辯
      ，足見「免除」實乃被告與其他姊妹拒絕歸還借款之相同
      藉口，縱原告之經濟能力不虞匱乏，然依經驗法則及一般
      社會通念，原告借予被告及其他姊妹之金額總計逾千萬元
      （即200 萬+780萬+140萬＝1120萬），應無將債務人為數
      甚高之債務任意免除之理。被告所為之免除抗辯，於法律
      上、客觀事實上均有不符，無足採信。
    4.被告於97年11月19日言詞辯論期日辯稱：被告曾給原告錢
      請原告以被告名義購買新航股票，惟嗣後股票上漲，原告
      認為不划算，即將原告名下之2 張新航股票移轉給被告，
      原告後來表示，把該2 張新航股票賣掉後，就算是還原告
      的錢，加上舊房子賣掉的錢還給原告，短少的部分就當作
      原告送給被告；被告共還給原告400 萬元，房子之實際賣
      價比400 萬元高云云，原告否認上開陳述：
      (1)被告就其主張之免除抗辯及其所述之「賣舊房子之金額
        」、「被告給原告款項去買新加坡航空股票」、「原告
        將2 張新航股票轉給被告並賣掉」等情，均應負舉證責
        任。
      (2)依被告所稱可知，被告之認知係「賣房子的錢要如數還
        給原告」，且被告亦自承「賣出舊房子的錢是比400 萬
        元多」等語，被告迄今僅返還借款400 萬元，應認被告
        仍有借款應返還而尚未返還，而無被告所稱之「原告有
        免除伊債務或以其他款項來抵銷」等情。
      (3)被告以當庭提出之被證一傳真原本（原告否認真正）及
        被證二第2 頁之內容主張：被告曾給原告錢請原告以被
        告名義購買新航股票，嗣原告將其名下的2 張新航股票
        移轉給被告，並表示將該2 張新航股票賣出所得，加上
        舊房子賣掉的錢還給原告，短少的部分就當作原告送給
        被告等語，然被證二第2 頁之傳真與本件88年10月間之
        借款，二者間並無關連，已如前述，況股票之流通變現
        性質高，短期持有為股票投資之常態作法，被告以被證
        二第2 頁（87年9 月15日）所提之新加坡航空公司股票
        遽指為被證一（被告主張係88年11月13日作成之文件）
        所提之新加坡航空股票，顯係穿鑿附會之詞。
      (4)被告於97年5 月14日言詞辯論期日庭呈之答辯狀稱原告
        免除其全部債務共200 萬元，復於同年11月19日言詞辯
        論期日改稱「原告非全部免除，是一部分以新加坡航空
        股票款抵銷，一部分免除」等語，被告之更易主張，顯
        係臨訟編造，前後反覆矛盾，至不可信。
    5.原告否認被告提88年10月24日之傳真文件（即被證三）之
      真正，倘被證一與被證三為真正，其內容亦相矛盾：
      (1)原告於88年10月27日以轉帳方式借給被告94萬元及以現
        金方式借給被告40萬元，另於88年11月17日以轉帳方式
        借給被告466 萬元，此為被告所不爭執，顯見兩造間之
        借貸關係於88年10月27日、88年11月17日始成立，原告
        於88年10月27日尚未與被告成立借貸關係，何來免除之
        有？況原告實際借出之總金額為600 萬元，此亦為兩造
        所不爭執，但被告提出之被證三內容所指係6,66萬元，
        二者金額完全不符，被告亦無法提出具體資金證據證明
        被證三所列金額之真實性及與本案借款600 萬元之關連
        性，則根本不能認被告就被證三之主張為真正，被證三
        更無免除被告本案借款債務之意思表示。
      (2)被告原於97年11月19日表示原告一部免除之金額為697,
        400 元，嗣於97年12月24日又提出被證三表示原告至少
        免除857,400 元。倘原告有向被告為免除之意思表示，
        其意思表示自應具體、明確、可行，被告一再更易其主
        張之「原告免除金額」（調解庭時主張200 萬元；本案
        開庭後主張697,400 元；97年底主張至少857,400 元）
        ，顯見被告稱原告免除被告之借款債務，僅係被告臨訟
        編造、拼湊之主張，至無可信。
      (3)又被告主張原告本案請求之200 萬元已為一部免除、一
        部則以被告給原告之新航股票款為抵銷云云。然被告先
        於97年11月19日主張係2 張新航股票，後提出被證三主
        張是4 張股票，則被告究否有給原告任何股款致得主張
        抵銷？又究竟是幾張股票？亦未見被告為任何舉證，則
        被告主張以新航股款為抵銷之部分，並無證據以實其說
        ，不足採矣。
      (4)甚者，倘對照被告提出被證一、被證三、被告當庭陳述
        及其書狀記載，亦顯示被告之主張為矛盾。被證一所呈
        現者乃「被告應將賣房子所得價款全數歸還原告」，被
        告亦當庭自認賣屋所得價款高於400 萬元，而被告97年
        12月24日復提出被證三主張新航股款為1,302,600 元並
        主張原告至少免除被告857,400 元。倘被告依被證三之
        主張為真，則被告僅需返還384 萬元即可（即6,000,00
        0-1,302,600-857,400=3,840,000） ？此數額不但與被
        告客觀上已返還之400 萬元不符，亦與被告當庭自認其
        應返還之賣屋價款（超過400 萬元）不符。可見被告所
        主張之各項數額，均不相符且相互矛盾，益見被告提出
        之被證一及被證三均非真正，其主張無可採信。
    6.原告否認被證四之真正：
      被告於98年4 月7 日具狀檢附被證四，並稱該紙文件係被
      告於89年5 月10日傳真予原告，原告故而回傳被證二第1
      頁予被告云云。惟原告未曾收受被證四之傳真，更否認被
      證四之真正。本案起訴後逾1 年半，被告始提出此紙被證
      四欲支持其免除之說，則此證據顯係被告為脫免還款責任
      臨訟撰寫製作，不能作為本案證據使用，其上更無原告免
      除債務之意思。
    7.至被告稱倘被告尚有積欠原告金錢，何以自89年後，雙方
      即未再就此積欠債務商討解決？直至原告與其他姊妹涉訟
      後，方以此手段逼迫被告？原告提出本件訴訟僅欲教訓被
      告，而所為之保全程序僅係要使被告難堪云云，惟借款返
      還請求權之消滅時效為15年，原告於此期間內均有法律上
      之權利得向被告請求返還，而債權人欲何時行使權利誠非
      債務人所能干涉，被告無由以原告未於89年間行使返還請
      求權，即藉詞推論原告已免除其債務。況原告與其他姊妹
      間之訴訟，顯與被告無關，何來逼迫被告之理？
  (三)綜上，爰聲明：(1)被告應給付原告200 萬元及自起訴狀繕本
    送達翌日起至清償日止按年息百分之五計算之利息；(2)訴訟
    費用由被告負擔；(3)原告願供現金或等值之土地銀行可轉讓
    定期存單為擔保，請准宣告假執行。
二、被告則答辯略以：
  (一)被告一開始僅有向原告借款200萬元之規劃：
    1.88年11月間，被告欲賣舊房以換新房，當時並非預算不足
      ，僅係因買新賣舊間之資金差距約有200 萬元，資金之調
      度皆非一、二日間即可完成，因此原預計向被告借款200
      萬元，於賣出舊房及新航股票後，即可支付新房之價款。
      故於88年10月20日以傳真向原告表示：「我大約還要向
      bank貸款$200萬元，．．．原先打算全部向bank貸，如妳
      好心願意先挪借就不必如此，．．．本週末開始賣房子，
      今明將去登報紙廣告。」等語。
    2.然於原告借款予被告前，於88年10月24日傳真給被告（即
      被證三）表示：「大姊：4 張新航股票拜五的閉市價@S$1
      6.7 故總值S$66,800，假設匯率＠19.5，則值NT$130萬26
      00元，真不少，對嗎？，妳的房價6,660,000 －4,500,00
      0 －1,302,600 ＝NT$857,400，我要送你的大概是這個數
      再加上裝修含廚具」等語，是以在未匯款之前，原告即表
      示要贈與被告約857,400 元，故原告嗣後匯給被告的款項
      中即有一部分有贈與之意思，僅此時金額尚未確定，原告
      並於同年10月27日分別交付被告94萬元、40萬元。
    3.原告基於姊妹情誼復提議全部購買新屋及裝潢之費用，先
      由原告代墊，待被告於換屋過程中陸續處理資金後，再分
      別償還，而於88年11月13日傳真予被告表示：「我已經說
      過你買房子的錢和裝修房子的錢，我先全部代出及等房子
      賣了把賣房子的錢還給我即可加上新航股票款，扣除後，
      短少部分就當我送你的，所以不需每次付款就問一次，也
      不需辛苦去湊」等語，被告亦表示同意。雖原告原估計欲
      借660 萬元予被告，惟當時被告仍有銀行定存、股票及現
      金等，且被告已先付頭期款66萬元，連同先前原告所匯給
      被告之134 萬元，原告於88年11月17日僅再匯款466 萬元
      元予被告，總計被告僅向原告調借600 萬元。嗣被告自行
      估算舊房之市價約400 萬元，故於89年1 月25日、1 月26
      日、1 月28日、4 月28日，分別償還原告18萬元、70萬元
      、12萬元、300 萬元，剩餘之200 萬元即係被告一開始欲
      向原告借款之金額。
  (二)原告交付被告之200 萬元部分，於扣除新加坡航空公司（下
    稱新航）股票款後，業經原告向被告表示免除，被告不負返
    還義務：
    1.至於200 萬元之借款部分，因被告同時欲出售其所有且交
      由原告保管之新航股票，以作為購買新房之部分價金，惟
      原告考量股價及售出時點等因素後，於88年11月13日傳真
      向被告表示：「我已經說過，你買房子的錢，我先全部代
      出及等房子賣了，把賣房子的錢還我即可，加上新航股票
      款，扣除後，短少的部份就當我送的，所以，不須每次付
      款就再問一次，也不須辛苦去湊．．．」等語，足證此
      200 萬元兩造已允諾由原告代被告出售新航股票款之價金
      1,302,600 元償還，至實際出售之金額，因該股票在原告
      持有中，故被告無法確認實際金額，甚至也無法確認原告
      是否真有售出，然既然兩造合意以1,302,600 元計算抵償
      ，則應即以此金額計算。
    2.剩餘之697,400 元部分，參照被證三及被證一之傳真內容
      ，原告一開始即表示要贈與給被告，然被告感覺無功不受
      祿，故於89年5 月10日傳真給原告信函（即被證四）內表
      示：「你的一大筆錢讓我挪用了幾個月，又短收了許多．
      ．．由於妳的至誠，我收下，覺得很幸福與一點不安，我
      想以三姨的名義給伯毅作基金」等語，被告欲以此名義讓
      被告之子女感激原告，然原告於89年5 月11日傳真（即被
      證二）回覆：「錢的事處理完畢就不必再提了，那錢是您
      的了，您要怎樣用都隨你，但不要用三姨名義等」等語，
      而重申要將該款項贈與給原告（或係表示免除債務之意思
      ），原告雖辯稱此係「給家中第三代小孩之金錢」，惟其
      既無贈與給被告小孩金錢之事實，此種說法亦與該傳真內
      容格格不入，顯見原告故意反於真實而為捏造事實。
    3.原告雖否認有收受過被證四之文件，惟觀其內容顯與被證
      二傳真之內容相互呼應，且觀被證四之紙質、墨水濃淡，
      顯然有相當時日，並非臨訟可以杜撰。
    4.被告確實有交付購買新航股票之價款予原告：
      (1)依原告87年9 月15日之傳真（原告已自認係其手筆），
        其內容略以：「文件我會以重點在我名下的2 張新航的
        股票屬於您的，由您主張賣掉之後，價款歸還為內容．
        ．．」等語，足認被告確有2 張新航股票由原告保管，
        且被告已給付購買新航股票之價款予原告。
      (2)依原告於88年10月24日傳真予被告之內容（即被證三）
        中：「四張新航股票的閉市價@S$ （此指新加坡幣）16
        .90 ，故總值S$66,800元，假設匯率@19.5 ，則值NT$
        （此指新臺幣）1,302,600 ，真不少，對嗎？」等語，
        亦可知原告確有保管被告託買之新航股票，且該股票於
        88年10月24日之總值為1,302,600 元。
    5.被告所賣舊屋之價款與本件爭議無關：
      (1)本件借款爭議依兩造所述，係扣除賣去舊屋預估所得
        400 萬元後之餘款，故本件借款金額僅200 萬元。且依
        原告起訴狀所述，原告僅交付被告600 萬元，被告亦已
        依約返還400 萬元，故本件爭議僅在於200 萬元，與舊
        屋究竟售出多少金額無關。
      (2)被告從未表示要將賣舊屋之價款「全數」歸還原告，原
        告稱從被證一內容所示，「被告應將賣房子所得價款全
        數歸還」等語，顯屬無據。
      (3)依證人戊○○之證詞及卷附之不動產買賣契約書，該房
        屋買賣價金為510 萬元，加上原告所計算之4 張新航股
        票款1,302,600 元，顯然超過原告交付給被告之600萬
        元。而被證一、被證三傳真皆係原告匯款前所表示，觀
        察其內容係針對兩造間借款內容為商談，且尚未確定匯
        款之數額，且作成於被告與證人戊○○簽訂房屋買賣契
        約之前（買賣契約於89年1 月14日簽訂）。然依被證三
        之內容，當時預估的房價是450 萬元，傳真內容重點在
        表示新屋的660 萬元及裝修的錢全部由原告代出，扣掉
        預估的450 萬元及新航股票1,302,600 元，剩下的即是
        要贈與被告金錢，但最後非如被證一及被證三傳真所稱
        房屋的總價款及裝修費用全部由原告代出（原告只匯款
        600 萬元，而非房屋總價款666 萬元），舊屋賣的價錢
        亦非預估的450 萬元，故當然最後賣屋款也非全數給原
        告。
  (三)兩造分別居於國內外，往來文書多為傳真，而經傳真之文書
    ，其原本當然係由原告所執有，被告所持者當然僅有「正本
    或影本」：
    1.倘鈞院認被告所提文件確屬文書，則依一般經驗與常識可
      知，傳真文書之「原本」當然係由傳發傳真人執有，而被
      告（即接收傳真人）所持有者當然僅可能係文書之正本或
      影本。
    2.倘鈞院認傳真文件係經由電磁及電子而產生之電子計算機
      （電腦或微電腦）資料，則本件被告所提之被證一至被證
      三即屬民事訴訟法第363 條第1 項之準文書，被告亦已依
      同條第2 項規定，提出呈現其內容之書面。
    3.被告所提傳真文書之證物，實係原告所自行撰寫傳發之文
      書，觀其內容除提及本件借款細節及家庭瑣事即知確係兩
      造往來具有家書性質之文書，倘係臨訟編造，豈可能連游
      泳、打球次數、胸罩漂亮與否、臀部是否變小等極為私密
      之事皆一一編造？
    4.據法務部調查局97年10月2 日調科貳字第09700399280 號
      函覆內容所示：「本案送鑑定甲、乙、丙三份資料均係傳
      真文件，其上筆跡，雖從外型觀之，其結構佈局，態勢神
      韻相符，但究竟是否出於同一人手筆，則需補送甲、乙、
      丙三份資料之手寫筆跡原稿供參鑑，方能確認。」等語，
      原告亦已自認甲類資料及乙類資料均係出自原告之手筆，
      故依鑑定結果所稱，自足以證明被證一之傳真確係出自原
      告之手筆。
  (四)本件訴外人於他案中對法律用語之錯誤（債之免除與贈與）
    或法律見解之歧異，與本件被告無關，更不得以此認為係被
    告更易主張，甚或誣指被告混淆視聽、臨訟編撰證據：
    1.原告與訴外人孫蘭英及孫慧中（均為兩造之姊、妹）之訴
      訟，乃原告與他人之爭訟，被告於該訴訟中既非當事人，
      亦非訴訟參加人，更未到庭陳述或提出任何事證，原告一
      再以與本案無關之訴訟指控被告更易主張、臨訟編造、主
      張前後矛盾等語，顯係扭曲法律解釋及適用。
    2.且就697,400 元之部分，無論係原告對被告之債務免除或
      贈與，被告皆不負返還義務，更無所謂主張前後矛盾等情
      事。
    3.被告於97年5 月5 日所提出答辯狀被證一中，即已載明該
      被證一係「抄本」，而非「影本」，即已顯示該證物乃係
      「抄錄自原本」，被告亦當庭陳明正本因年代久遠，字跡
      模糊，故檢附抄本，原告竟扭曲事實、斷章取義，並稱被
      告於97年5 月14日經原告當庭否認被證一之真正後，始承
      認被證一為被告手寫等語，顯係混淆視聽之語。
  (五)爰聲明：(1)原告之訴駁回；(2)訴訟費用由原告負擔；(3)如受
    不利益判決，被告願供擔保請准免予假執行。
三、原告主張被告為其姐，原告於88年10月27日、11月17日陸續
    貸與被告600 萬元，被告迄今僅清償400 萬元等情，業據原
    告提出傳真及存摺影本為證，被告則不爭執向原告借款600
    萬元及僅清償400 萬元之事實，惟以前揭情詞置辯，是本件
    兩造之爭點厥為原告有無免除被告所欠借款債務？如有，其
    免除之金額若干？經查：
  (一)按債權人向債務人表示免除其債務之意思者，債之關係消滅
    ，民法第343 條定有明文。又債務免除係債權人向債務人免
    除其債務之單獨行為，於其免除之意思表示達到債務人時，
    即生免除效力，無待於債務人之承諾或另與債務人為免除之
    協議（契約），最高法院著有81年度臺上字第2871號判決意
    旨可資參照。再免除之意思表示無須依一定之方式，無論依
    書面或以言詞為之，或以明示或默示之方法為之，均無不可
    ，合先敘明。
  (二)被告抗辯原告已免除上開借款債務，業據提出傳真文件3 紙
    為證（被證一、被證二），其中87年9 月15日及89年5 月1
    日之傳真文件（即被證二），原告自認為其書寫，88年11月
    13日之傳真文件（即被證一）原告稱因原件字跡模糊，伊無
    法確認是否為其書寫（見本院97年5 月14日言詞辯論筆錄第
    2 頁）。上開3 紙傳真文件經本院依職權送法務部調查局鑑
    定，雖認需補送上開3 紙傳真文件之手寫筆跡原稿供參鑑，
    方能確認是否出於同一人手筆，惟鑑定結果亦認該3 紙傳真
    文件，其上筆跡從外形觀之，其結構部局、態勢神韻相符，
    此有該局97年10月2 日調科貳字第09700399280 號函在卷可
    稽；再經本院比對，上開傳真文件字跡運筆之筆勢、勾捺、
    轉折等筆劃特徵均相同，足堪認定均為原告本人所書寫。
  (三)依被證一即88年11月13日原告傳真予被告之文件載明「我已
    經說過妳買房子的錢和裝修房子的錢，我先全部代出及等房
    子賣了把賣房子的錢還我即可，加上新航股票款扣除後，短
    少部份就當我送的，所以不須每次付款就再問一次，也不須
    辛苦去湊。．．．．」，依此文義，原告顯係就其貸與被告
    之金錢，要求被告先將售屋所得價款返還及將新加坡航空公
    司股票款（下稱新航股票款）扣除後，如仍不足清償借款債
    務，則不足部分始予免除甚明。而所謂新航股票款，依被告
    訴訟代理人所述，係指被告曾交付金錢予原告，委請原告以
    被告名義購買新航股票，惟嗣因股票價格上漲，原告認為購
    買不划算，乃將其名下2 張新航股票讓與被告，原告表示該
    2 張股票賣出後，即作為清償被告向原告借款之債務等語（
    見本院97年11月19日言詞辯論筆錄第2 頁），原告則否認被
    告曾交付金錢委請伊購買新航股票及同意以新航股票款抵償
    本件借款債務，則被告就此有利於己之事實，自負有舉證之
    責。被告雖提出所謂原告於88年10月24日傳真予被告之文件
    （即被證三）為證，惟為原告所否認，而該文件為影本，無
    從鑑定是否為原告所書寫，尚難以之作為有利於被告之認定
    。又被告初稱用以抵償系爭借款債務之新航股票為2 張，其
    後改稱為4 張，並稱另2 張係原告所贈與，惟此皆為原告所
    否認，被告就交付原告金錢委請原告購買新航股票及原告另
    贈與2 張新航股票等事實，皆未舉證以實其說，所述復前後
    不一，則其所辯是否為真，殊堪深疑。況縱認該文件係原告
    所傳真，然斯時原告尚未貸款予被告（原告係於88年10月27
    日起貸款予被告），兩造間借貸債務尚未成立，原告亦無從
    為債務之免除；且該文件記載「你的房價6,660,000 －4,50
    0,000 －1,302,600 ＝NT$857,400，我要送你的只是大約這
    個數再加裝修含廚俱等，這些必須在裝修時就fix 好的，．
    ．．．總共至多NT$100萬（其它不都是你自己付的？），你
    不要推辭了。．．．．」等語，僅能認為原告係於借貸債務
    成立前粗略預估其所能免除被告清償之金額而已，尚難因此
    遽認此即為兩造借貸債務成立後原告所欲免除之金額。綜上
    ，被告就以新航股票款抵償系爭借款債務一節，既未能證明
    ，所辯尚無可採，則依被證一傳真文件所示，原告所免除者
    為貸款金額扣除被告出售房屋價款後之餘額。而被告原有臺
    北市○○路119 巷6 號5 樓房屋係於89年1 月14日以510 萬
    元售予戊○○，此業據證人戊○○證述在卷（見本院98年4
    月22日言詞辯論筆錄），並有戊○○提出之買賣契約書影本
    為證，且為兩造所不爭執，則被告自應將此510 萬元返還原
    告以清償600 萬元之借款債務，亦即原告所欲免除被告之債
    務金額為90萬元（6,000,000 －5,100,000 ＝900,000） ，
    被告僅清償原告400 萬元，尚不足110 萬元（5,100,000 －
    4,000,000 ＝1,100,000 ）；又原告主張其多次催告被告清
    償務，均遭被告拒絕，被告對此並不爭執，且本件起訴狀繕
    本又於96年9 月12日送達被告，有送達證書在卷可參（96年
    度士調字第243 號卷第15頁參照），亦可認原告已對被告為
    催告，且截至本院言詞辯論之日止，為時已逾1 個月以上，
    縱本件借貸未定有返還期限，亦可認原告之請求與民法第
    478 條規定相符（最高法院70年度臺上字第2011號判例參照
    ）。從而，原告本於消費借貸契約，訴請被告返還110 萬元
    及自起訴狀繕本送達被告之翌日即96年9 月13日起至清償日
    止，按週年利率5%計算之法定遲延利息，為有理由，應予准
    許，逾此部分之請求，則屬無據，應予駁回。
四、兩造陳明願供擔保，聲請宣告假執行或免為假執行，經核原
    告勝訴部分，合於法律規定，爰分別酌定相當之擔保金額宣
    告之。至原告其餘假執行之聲請，因訴之駁回而失所依據，
    不予准許。
五、本件判決基礎已臻明確，兩造其餘攻防方法及訴訟資料，經
    本院審酌後，核與判決不生影響，無一一審究之必要，併此
    敘明。
六、據上論結，原告之訴為一部有理由，一部無理由，依民事訴
    訟法第79條、第390 條第2 項、第392 條第2 項，判決如主
    文。
中    華    民    國    98    年    6     月    18    日
                  家事法庭  法  官  陳文通
以上正本證明與原本無異。
如對本判決上訴，應於判決送達後20日向本院提出上訴狀。
中    華    民    國    98    年    6     月    18    日
                            書記官  劉奕湘


司法院資訊處製作；財團法人民間司法改革基金會備份。
